【裁判字號】    98,消債抗,56
【裁判日期】    990421
【裁判案由】    更生事件
【裁判全文】
臺灣屏東地方法院民事裁定            98年度消債抗字第56號
抗  告  人  甲○○
上列抗告人因更生事件，對於中華民國98年6 月17日本院裁定（
98年度消債更字第45號），提起抗告，本院裁定如下：
    主  文
原裁定廢棄。
抗告人甲○○自民國九十九年四月二十一日下午四時起開始更生
程序。
命司法事務官進行本件更生程序。
    理  由
一、原裁定意旨略以：抗告人因積欠債務新台幣（下同）1,800,
    977 元，不能清償，前依金融主管機關協調成立之中華民國
    銀行公會會員辦理消費金融案件無擔保債務協商機制，與債
    權人台新銀行協商成立，約定自民國96年2 月起每月償還14
    ,702元，惟嗣後抗告人竟未償還分文。以抗告人受僱於「福
    奇企業社」擔任樂師，平均每月所得5 萬元而言，扣除其每
    月應償還14,702元，衡諸一般國民生活水準，應足以供其支
    應家庭基本生活所需，且抗告人以其名下房屋向屏東縣恆春
    鎮農會辦理抵押貸款，均正常繳納貸款本息，可見抗告人非
    無資力履行協商條件，自難認其係因不可歸責於己之事由致
    履行顯有重大困難而毀諾。則依消費者債務清理條例第151
    條第5 項、第6 項之規定，抗告人之聲請更生即屬要件不備
    ，且無從補正，應依同條例第8 條前段之規定，駁回其更生
    之聲請等語。
二、抗告意旨則以：抗告人受奇福企業社（海鷗國樂團）約僱，
    在婚喪喜慶及祭典表演，平均每月固有5 萬元所得，惟需抗
    告人之妻蔣桂華幫忙搭設舞台及佈置音響，並需蔣桂華拉二
    胡配合抗告人吹奏嗩吶一起演出，故該平均每月5 萬元之收
    入應認係抗告人與蔣桂華共同工作所得。抗告人與蔣桂華育
    有一女朱願融及一子朱翔聖，尚在就讀小學及幼稚園階段，
    均需抗告人扶養，抗告人之父朱義慶及母朱吳滿妹，年紀已
    長，朱義慶更係長期洗腎之極重度器障患者，均需抗告人與
    二名兄弟分攤扶養費用，蔣桂華之母蔣黃小四子中度失智，
    蔣桂華之姊蔣桂英因在台北市金甌商職任職不便照顧，抗告
    人夫妻亦無暇照顯，故在屏東縣恆春鎮永安老人養護中心安
    養，每月費用15,000元，除蔣桂英負擔一部外，另需由抗告
    人負擔5,000 元，且抗告人前此以屏東縣恆春鎮○○里○○
    路中興巷63號房屋（含基地），向屏東縣恆春鎮農會及台新
    銀行辦理抵押貸款，每月需繳納貸款本息約8,000 元，以抗
    告人夫妻平均每月5 萬元之收入，扣除日常生活所需，顯然
    無法再依協商條件每月償還14,702元，何況抗告人所欠匯豐
    汽車股份有限公司10萬元保證債務，尚不在原協商範圍內，
    實應認抗告人係因有不可歸責於已之事由致履行顯有重大困
    難而毀諾，方為合理。原裁定遽認抗告人之毀諾非因不可歸
    責於已之事由致履行顯有重大困難使然，而駁回抗告人更生
    之聲請，尚有未洽等語，對原裁定聲明不服提起抗告，求予
    廢棄原裁定，另為准予開始更生之裁定。
三、抗告人因積欠大眾商業銀行、中國信託商業銀行、中華商業
    銀行（已由匯豐銀行承受）、萬泰商業銀行、荷蘭銀行、台
    新銀行現金卡、信用卡及信用貸款等無擔保債務，共1,034,
    918 元，不能清償，在消費者債務清理條例施行前，於96年
    1 月19日，依金融主管機關協調成立之中華民國銀行公會會
    員辦理消費金融案件無擔保債務協商機制，與最大債權金融
    機構台新銀行成立協商，約定自96年2 月起，分80期，利率
    3.88% ，於每月10日以14,702元依各債權銀行債權金額比例
    清償各項債務，至全部清償為止，惟抗告人於首月即96年2
    月即毀諾，完全未依協商成立之債務清償方案履行各事實，
    業據抗告人陳明在卷，並有協議書、無擔保債務還款計畫及
    財團法人金融聯合徵信中心當事人綜合信用報告附卷可稽，
    堪信為實在。
四、抗告人係屏東縣恆春鎮福奇企業社約僱之樂師，按場次臨時
    約僱，並依場次之大小、時間及其內容給付不等之報酬，自
    96年1 月起至98年3 月止，共給付135 萬元，平均每月為5
    萬元之事實，有福奇企業社出具之薪資給付證明在卷可憑。
    抗告人之妻蔣桂華於95年間任職屏東縣恆春鎮嘉新砂石行，
    全年所得為17萬元，惟於96、97年則無任何所得資料，有財
    政部臺灣省南區國稅局綜合所得稅各類所得資料清單及稅務
    電子閘門財產所得調件明細在卷可佐，抗告人陳稱蔣桂華係
    協助其從事表演工作，其所得包含蔣桂華協助之成果一節，
    堪信非虛。依此，若以抗告人每月平均所得有5 萬元，即應
    認蔣桂華為無工作收入之人，而應由抗告人扶養。又抗告人
    與蔣桂華育有一女朱願融（91年9 月30日生）及一子朱翔聖
    （93年1 月13日），尚在就讀小學及幼稚園之年齡，抗告人
    有朱家興及朱家樹二名兄弟，無姊妹，其父朱義慶出生於39
    年6 月26日，其母朱吳滿妹出生於38年9 月30日，均已年長
    ，朱義慶並因極重度器障，領有身心障礙手冊，蔣桂華有一
    姊蔣桂英，其父已歿，其母蔣王小四子出生於19年4 月16日
    ，因中度失智，領有身心障礙手冊，在屏東縣恆春鎮永安老
    人養護中心安養，每月養護費為150,00元等情，有戶籍謄本
    、身心障礙手冊及永安老人養護中心收費明細在卷可證。按
    內政部社會司頒訂之96年台灣省最低生活費為每人每月9,50
    9 元，姑不論蔣王小四子是否需由抗告人分擔扶養費用，即
    以抗告人扶養其妻蔣桂華及其子女朱願融、朱翔聖而言，連
    同其本人之生活費，每月所需至少為38,036元（9,509 ×4
    ＝38,036），依抗告人每月平均所得5 萬元計算，扣除此一
    金額，僅剩11,964元，顯已不足抗告人依協商條件按月償還
    14,702元。若再加計抗告人分擔扶養其父母朱義慶、朱吳滿
    妹之費用3 分之1 即每月6,339 元（9,509 ×2 ×1/3 ＝6,
    339 ，未滿1 元部分4 捨5 入），則抗告人尤無能力再依協
    商條件償還債務。
五、按債務人與金融機構協商成立者，不得聲請更生或清算，但
    因不可歸責於己之事由，致履行顯有重大困難者，不在此限
    ；本條例施行前，債務人依金融主管機關協調成立之中華民
    國銀行公會會員，辦理消費金融案件無擔保債務協商機制與
    金融機構成立之協商，準用前項之規定，消費者債務清理條
    例第151 條第5 項、第6 項固定有明文。惟債務人依該機制
    與金融機構協商，乃在消費者債務清理條例施行之前，當時
    尚無協商不成立時得聲請更生或清算之機會，債務人對於金
    融機構提出之債務清償方案，僅能考慮接受或不接受，並無
    其它選擇，且金融機構提出之債務清償方案，例如准予分期
    、降低利率及免除違約金，亦確較原債務之清償為優惠，而
    有相當之誘因，足以令債務人在力有未逮之情形下，亦貿然
    接受其債務清償方案。則依消費者債務清理條例第151 條第
    6 項準用同條第5 項但書之規定，對於是否因不可歸責於己
    之事由致履行顯有重大困難，即應斟酌前開情形，將協商成
    立時其履行已顯有重大困難者，亦予囊括在內，否則債務人
    之收入既無法負擔，在別無財源之下，為信守承諾履行債務
    清償方案，豈非必須另舉新債以還舊債？準此，本件抗告人
    於96年1 月19日，依金融主管機關協調成立之中華民國銀行
    公會會員辦理消費金融案件無擔保債務協商機制，與最大債
    權金融機構台新銀行成立協商，依抗告人平均每月所得5 萬
    元，而需負擔必要之家庭生活費至少38,036元以觀，其債務
    清償方案即每月清償14,702元，於協商成立時即已非抗告人
    所能負擔，則本件自應認抗告人係因不可歸責於己之事由致
    履行顯有重大困難而毀諾，而得聲請更生，方屬允洽。
六、依上所述，本件抗告人因負債超過資產，不能清償債務，前
    此依銀行公會會員辦理消費金融案件無擔保債務協商機制，
    與金融機構協商成立之債務清償方案，係因不可歸責於己之
    事由致履行顯有重大困難而毀諾，且本件又無消費者債務清
    理條例第6 條第3 項、第8 條前段及第46條各款所列應駁回
    更生聲請之情形，揆諸消費者債務清理條例條例第3 條及第
    151 條第5 項、第6 項之規定，抗告人聲請更生，自應准許
    之。原裁定駁回抗告人更生之聲請，容有未洽，抗告意旨指
    摘原裁定不當，求予廢棄，另為准予開始更生程序之裁定，
    為有理由。爰將原裁定廢棄，另依消費者債務清理條例第45
    條第1 項及第16條第1 項之規定，裁定如主文第2 、3 項所
    示。
七、據上論結，本件抗告為有理由，依消費者債務清理條例第45
    條第1 項、第16條第1 項、第15條、民事訴訟法第492 條前
    段，裁定如主文。
中    華    民    國    99    年    4     月    21    日
                  民事第一庭    審判長法  官  孫國禎
                                      法  官  潘  快
                                      法  官  春生
正本係照原本作成。
本裁定不得抗告。
中    華    民    國    99    年    4     月    21    日
                                      書記官  蘇雅慧

司法院資訊處製作；財團法人民間司法改革基金會備份。
